臺灣臺東地方法院民事裁定
 110年度家聲抗字第14號
抗  告  人  何綺文



上列抗告人因聲明拋棄繼承事件，對於本院110年度繼字第100號
裁定提起抗告，本院裁定如下：
    主  文
一、原裁定廢棄。
二、程序費用新臺幣2,000元由抗告人及被繼承人陳寶玉之遺產
    依如附表所示之方式負擔。
    理  由
壹、程序部分
一、受輔助宣告之人於聲明拋棄繼承權之非訟程序有程序能力，
    且不得授權他人代理向法院聲明拋棄繼承權：
(一)能獨立以法律行為負義務者，有程序能力，家事事件法第14
    條第1項定有明文。
(二)又受輔助宣告之人僅係因精神障礙或其他心智缺陷，致其為
    意思表示或受意思表示，或辨識其所為意思表示效果之能力
    ，顯有不足，並不因輔助宣告而喪失行為能力（參民法第15
    條之2立法理由），僅於為民法第15條之1第1項各款所列，
    且非純獲法律上利益，或並非依其年齡及身分、日常生活所
    必需之法律行為時，應經輔助人之同意，以保護其權益。
(三)故受輔助宣告之人於聲明拋棄繼承權之非訟程序，不僅並非
    無程序能力而應為其置法定代理人，並因拋棄繼承權為兼具
    身分行為與財產行為雙重性質之法律行為【註1】，故受輔
    助宣告之人亦不得授權他人代理向法院聲明拋棄繼承權。
(四)從而，抗告人何綺文固然經臺灣士林地方法院103年度監宣
    字第122號裁定宣告為受輔助宣告之人，並選定其子即第三
    人陳重揚為其輔助人（見本院卷第45-47頁所附之民事裁定
    書及全戶戶籍資料查詢結果），惟仍為有程序能力之人，無
    庸為其置法定代理人。
二、受輔助宣告之人向法院聲明拋棄繼承權，無庸提出業經輔助
    人同意之文書：
(一)民法第15條之2第1項第3款僅規定受輔助宣告之人為訴訟行
    為應經輔助人之同意，故受輔助宣告人為訴訟行為以外之程
    序行為，自無庸依民事訴訟法第45條之1第1項之規定，提出
    業經輔助人同意之文書。
(二)又民法第15條之2第1項第6款固然規定受輔助宣告之人拋棄
    繼承權應經輔助人同意，惟此僅係實體法對於受輔助宣告人
    行為能力之限制，不得因此謂受輔助宣告之人向法院聲明拋
    棄繼承權時，應依上開民事訴訟法之規定，提出業經輔助人
    同意之文書。
(三)至於受輔助宣告之人如欲證明其已得輔助人之同意方拋棄繼
    承權，基於自由證明法則，自得提出一切足使法院信其主張
    為真實之證據（例如聲請法院直接訊問或以電話聯繫輔助人
    ），未必僅能以文書證明。
貳、實體部分
一、抗告意旨及原審裁定概要：
(一)抗告意旨略以：
　⒈臺東縣○○鎮里○段000地號土地在臺東縣關山鎮都市計劃為道
    路用地，同段472及473地號土地則為住宅用地，三筆土地雖
    然緊鄰，但土地面寬過於狹窄且縱深過長，同段472及473地
    號土地亦有建蔽率之限制，現實上無法建築房屋，四周均為
    國有地而無法一同開發，同段470及473地號土地亦有長老教
    會及鄰房佔用與地上權等問題，致使上開三筆土地自民國10
    1年迄今均無買家願意承買。若抗告人繼承上開三筆土地，
    除無法出賣外，每年需繳納之地價稅及土地管理維護費用（
    例如除草費）均非長期身在療養院且無經濟能力之抗告人所
    能負擔。又抗告人已20餘年未回到關山老家，地緣關係淡薄
    而無當地人脈協助，繼承上開三筆土地反而成為累贅。
　⒉抗告人長期身在療養院且無經濟能力，亦無扶養被繼承人陳
    寶玉之事實，且被繼承人無經濟能力，長期為第三人即另名
    繼承人何庠霖所扶養，故關山郵局之存款新臺幣（下同）57
    ,241元及富邦人壽保單（保險金100,000元）之保險費，應
    可推知係第三人何庠霖所支付。因上開存款及保險金之金額
    不多，且抗告人與第三人何庠霖為姊弟，抗告人為顧及二人
    20餘年未曾見面，希望藉由被繼承人往生一事為契機恢復往
    日姊弟情誼，若抗告人堅持繼承上開存款及保險金，恐受到
    第三人何庠霖之非難而傷及情誼。
　⒊又金融聯合徵信中心之資料僅能顯示被繼承人對於銀行及其
    他金融機關有無債務及抵押權存在，並無法得知有無私人借
    貸及地下錢莊。而抗告人長期於療養院療養，不知被繼承人
    之財務狀況，日後若有私人借貸及地下錢莊出面要求抗告人
    繼承債務，無論有無理由，對於抗告人之心理健康及精神會
    造成極大影響，亦會花費大量時間處理。故為確實保護抗告
    人免於可能之訟累，拋棄繼承權對於抗告人之身心健康亦較
    為有利。
　⒋因遺產之價值甚為低微，並需支付稅賦及維護費用，若繼承
    會成為抗告人之累贅，更有使抗告人陷入訟累與危及其自身
    財產之可能，亦不利於親情之維繫。故為給予抗告人安心靜
    養之環境，抗告人之輔助人認為同意抗告人拋棄繼承為宜。
    為此提起本件抗告等語，並聲明原裁定廢棄（見本院卷第4-
    7頁）。
(二)原審裁定以本件遺產有上開三筆土地、存款及保險金，且於
    金融聯合徵信中心資料顯示並無消極負債，而第三人何庠霖
    並未拋棄繼承權，顯見遺產中之負債並未大於積極財產。故
    抗告人之輔助人陳重揚代理抗告人拋棄繼承權【註2】，自
    客觀上觀察，顯不利於受輔助宣告之人，不符民法第1101條
    之規定，於法不合等情為由，駁回抗告人於原審之聲明。
二、抗告人經臺灣士林地方法院103年度監宣字第122號裁定宣告
    為受輔助宣告之人，並選定其子即第三人陳重揚為其輔助人
    （見本院卷第45-47頁所附之民事裁定書及全戶戶籍資料查
    詢結果），且抗告人之母即被繼承人於110年2月25日死亡，
    抗告人並於110年5月3日向本院聲明拋棄繼承權（見原審卷
    第1-2、4及6頁所附之家事聲請狀、繼承系統表及戶籍謄本
    ）。
三、輔助人行使同意權必須尊重受輔助宣告人之意願及選擇：
(一)第1項所列應經同意之行為，無損害受輔助宣告之人利益之
    虞，而輔助人仍不為同意時，受輔助宣告之人得逕行聲請法
    院許可後為之，民法第15條之2第2項規定定有明文。
(二)又監護人應以善良管理人之注意，執行監護職務，民法第11
    00條定有明文。而監護人於執行監護職務時，因故意或過失
    ，致生損害於受監護人者，應負賠償之責，第1109條第1項
    另定有明文。而上開規定，依民法第1113條之1第2項之規定
    ，亦準用於輔助人及有關輔助之職務。
(三)綜合上開規定，固然可見民法對於輔助人同意權之消極行使
    設有限制要件及其處理程序，並對於輔助人課與善良管理人
    之注意義務及損害賠償責任。惟並未見對於輔助人行使同意
    權所應依循之原則設有規定。故關於輔助人行使同意權所應
    依循之原則，依身心障礙者權利公約施行法第2、3條之規定
    ，自應參酌聯合國西元2006年身心障礙者權利公約之規定及
    聯合國身心障礙者權利委員之解釋。從而：
　⒈身心障礙者權利公約第12條第4項規定：「締約國應確保，與
    行使權利能力有關之所有措施，均依照國際人權法提供適當
    與有效之防護，以防止濫用。該等防護應確保與行使權利能
    力有關之措施，尊重本人之權利、意願及選擇，無利益衝突
    及不當影響，適合本人情況，適用時間儘可能短，並定期由
    一個有資格、獨立、公正之機關或司法機關審查。提供之防
    護與影響個人權利及利益之措施於程度上應相當。」
　⒉又聯合國身心障礙者權利委員會第1號一般性意見於第20點敘
    明：身心障礙者權利公約第12條第4項勾勒了在支持行使法
    律能力的制度中必須具備的保障。第12條第4項必須與第 12
    條其他各款及整個身心障礙者權利公約一併解讀。該規定要
    求締約國為行使法律能力提供適當及有效的保障。這些保障
    的首要目的必須確保尊重個人的權利、意願及選擇。為實現
    這一目標，必須確保在與他人平等的基礎上免遭虐待。
　⒊聯合國身心障礙者權利委員會第1號一般性意見另於第21點敘
    明：若在做出重大努力後，仍無法確定個人意願及選擇時，
    必須以「對意願及選擇的最佳解釋」來取代「最佳利益」決
    策。這是根據第12條第4項尊重個人的權利、意願及選擇。
    對成人而言，「最佳利益」原則並不符合第12條的保障措施
    。「意願及選擇」典範必須取代「最佳利益」典範，以確保
    身心障礙者在與其他人平等的基礎上享有法律能力的權利。
　⒋綜合身心障礙者權利公約第12條第4項之規定及聯合國身心障
    礙者權利委員會第1號一般性意見關於該規定之解釋，可見
    輔助人行使同意權所應依循之原則，並非具有強烈國親色彩
    之「（受輔助宣告之人）最佳利益」原則，而係確保身心障
    礙者能在與他人平等的基礎上享有權利之「尊重（受輔助宣
    告之人）之意願及選擇」原則【註3】。
　⒌何況，民法第1101條第1項固然規定：「監護人對於受監護人
    之財產，非為受監護人之利益，不得使用、代為或同意處分
    。」惟上開規定依民法第1113條之1第2項之規定，並不準用
    於輔助人及有關輔助之職務，更可見我國民法關於輔助人之
    同意權行使，並非採取「最佳利益」原則。
(四)從而：
　⒈抗告人目前在新北市八里療養院住院治療（見本院卷第58頁
    所附之民事回覆狀），且經家事調查官就：⑴抗告人目前之
    意識狀況，及其有無透過任何溝通方式向他人表達其意願及
    選擇之能力；⑵抗告人是否知悉被繼承人留有遺產及其係第
    一順位之繼承人；⑶抗告人是否自願拋棄繼承權事項為調查
    後，其調查結果略以：
　⑴護理長表示抗告人的意識還算清楚，只是深入狀況較低，亦
    即難度太高的問題，可能無法理解，其意識雖然清楚但功能
    退化，疑似有失智的狀況，也沒有自我的照顧能力，但能用
    簡短的語句回答問題。
　⑵與抗告人視訊，其整體狀況尚稱穩定，需用二倍音量才能聽
    清楚，回答問題大都可以聚焦，初期表意清楚，後段略有不
    能專注的狀況發生，經護理長協助可以提起精神。
　⑶詢問抗告人的親屬狀況，其回覆自己有二個兒子，也知道兒
    子的姓名，亦知道其母親為陳寶玉，也知道其母親剛過世。
　⑷抗告人表示，其知道被繼承人過世後，自己可以繼承土地及
    財產。抗告人提及其知道土地有一部分是建地，一部分是道
    路用地，還有一部分現金等財產。
　⑸抗告人表示，其與輔助人共同決定不要上開財產，其同意也
    很確定這件事，其已決定了等語（見本院卷第62頁正反面所
    附之本院家事事件調查報告）。
  ⒉參酌上開調查結果，可見抗告人明確知悉被繼承人留有遺產
    ，且並無債務等消極財產，而其為第一順位之繼承人，並已
    決定拋棄繼承權。故抗告人之輔助人於抗告人拋棄繼承權之
    書狀、繼承系統表、拋棄繼承通知書及抗告狀等文件用印（
    見原審卷第1-3頁；本院卷第7頁），基於前揭貳㈢之說明，
    應係尊重抗告人之意願及選擇而同意其拋棄繼承權。
(五)準此，
　⒈本件輔助人既然係尊重抗告人之意願及選擇而同意其拋棄繼
    承權，且抗告人拋棄繼承權尚未逾民法第1174條第2項所規
    定之法定不變期間，本件拋棄繼承自屬合法。
　⒉故原審認遺產中之負債並未大於積極財產，輔助人同意拋棄
    繼承權顯然不利於抗告人，不符民法第1101條之規定，於法
    不合等情為由，駁回抗告人於原審之聲明，應有違誤，抗告
    意旨指摘原審裁定不當，為有理由，自應由本院予以廢棄。
四、又抗告人之拋棄繼承權既然合法，依家事事件法第132條第2
    項之規定，自應由本院准予備查，通知抗告人與第三人何庠
    霖（即第一順位之繼承人），並公告之，附此敘明。　
五、程序費用之計算及負擔：
(一)本件抗告人於原審聲明拋棄繼承權及提起本件抗告，依家事
    事件法第97條準用非訟事件法第14條第1項及第17條之規定
    ，應分別徵收如附表所示之費用1,000元（合計共2,000元）
    。
(二)又除上開費用外，本件別無其他程序費用之支出。而抗告人
    之拋棄繼承權既然合法，依家事事件法第127條第4項之規定
    ，原審之程序費用自應由被繼承人之遺產負擔。抗告之程序
    費用，依家事事件法第97條準用非訟事件法第21條第1項之
    規定，則應由抗告人負擔。
(三)又依法應由關係人負擔費用者，法院裁定命關係人負擔時，
    應一併確定其數額。對於費用之裁定，得為執行名義，非訟
    事件法第24條第1項及第28條定有明文。而上開規定，依家
    事事件法第97條之規定，亦準用於家事非訟事件。
(四)故本裁定主文第2項既然已確定程序費用數額及應負擔之人
    ，且如附表所示原審之程序費用係由抗告人預納，故除有合
    法之抗告外，抗告人自得請求第三人何庠霖以遺產償還，並
    得以本裁定為執行名義聲請強制執行，附此敘明。
中　　華　　民　　國　　110 　年　　9 　　月　　16　　日
                  家事法庭  審判長法　官  康文毅
                                  法  官  朱家寬
                                  法  官  簡大倫
以上正本證明與原本無異。
不得抗告。
中　　華　　民　　國　　110 　年　　9 　　月　　16　　日
                                  書記官  江佳蓉

【註1】
所謂拋棄繼承權，係指依法有繼承權之人向法院否認自己開始繼
承效力（不欲為繼承主體）之意思表示（參最高法院65年度台上
字第1563號判例意旨），並溯及於繼承開始時發生自始不為繼承
人之效力。故向來學說及實務均認為拋棄繼承權係拋棄為繼承人
之身分、地位，其性質上應屬身分行為，並不適用民法總則關於
純以財產交易行為為規範對象（如第74條撤銷暴利行為）或性質
上與身分行為本質不符（如第99條至第102條條件及期限）等規
定，亦不得由他人代理為之。
惟98年11月23日施行之民法第15條之2第1項第6款規定：「受輔
助宣告之人為下列行為時，應經輔助人同意。但純獲法律上利益
，或依其年齡及身分、日常生活所必需者，不在此限：為遺產
分割、遺贈、拋棄繼承權或其他相關權利。（」並於其立法理由
敘明：「（前略）受輔助宣告之人僅係因精神障礙或其他心智
缺陷，致其為意思表示或受意思表示，或辨識其所為意思表示效
果之能力，顯有不足，並不因輔助宣告而喪失行為能力，惟為保
護其權益，於為重要之法律行為時，應經輔助人同意，爰於第一
項列舉應經輔助人同意之行為…（後略）。」
可見拋棄繼承權於概念上固然係拋棄為繼承人之身分、地位，惟
因其效果係拋棄承受被繼承人財產上一切權利、義務（參民法第
1148條第1項）之資格，並非單純涉及身分關係之變動（因繼承
制度本質上就是在處理死亡者之財產歸屬問題），故民法第15條
之2乃將拋棄繼承權與其他財產行為同視，列為須經輔助人同意
之法律行為。從而，於民法第15條之2第1項第6款增訂後，可以
認為立法者已將拋棄繼承權由單純之身分行為，定性為兼具財產
行為性質之身分行為。
【註2】
受輔助宣告之人不得授權他人代理向法院聲明拋棄繼承權（見前
揭壹說明），而由抗告人於原審提出之書狀觀之，因輔助人僅
係於書狀等文件上蓋印，並非列為抗告人代理人（見原審卷第1-
3頁），故原審裁定認抗告人係由其輔助人代理拋棄繼承權，恐
有誤會。
【註3】　　
有學者即謂支援意思決定不僅為成年監護制度的協助方式之原則
，也是個別監護人的職務行使準則，整體言之，成年監護制度必
須重視本人的自主權，更甚於其福祉。而監護人及輔助人行使職
務的基準，是否符合公約尊重本人的權利、意願、喜好，抑或仍
係父權式的最佳利益原則，亦為我國成年監護制度是否與身心障
礙者權利公約抵觸的問題之一（黃詩淳，從身心障礙者權利公約
之觀點評析臺灣臺灣之成年監護制度，月旦法學教室，第233期
，第145及152頁，103年10月。）
附表：
項目 金額（新臺幣） 負擔方式 備註 原審聲明費 1,000元 由被繼承人之遺產負擔 已由抗告人預納（見原審卷附自行收那款項統一收據） 抗告費 1,000元 由抗告人負擔 已由抗告人預納（見本院卷附自行收那款項統一收據）